臺灣彰化地方法院刑事判決　　　　　　　99年度訴字第1329號
公　訴　人　臺灣彰化地方法院檢察署檢察官
被　　　告　張明華
選任辯護人　林永山律師
被　　　告　林志昌
選任辯護人　鄭弘明律師
上列被告因妨害性自主罪案件，經檢察官提起公訴（99年度偵字
第4664號），本院判決如下：
    主  文
張明華犯乘機性交罪，處有期徒刑年貳月；又犯乘機性交罪，
處有期徒刑年貳月；又犯乘機性交罪，處有期徒刑年貳月；
又犯乘機性交罪，處有期徒刑年貳月；又犯乘機猥褻罪，處有
期徒刑柒月。應執行有期徒刑肆年陸月。
林志昌無罪。
    事  實
一、張明華因出陣頭而認識代號00000000B（姓名年籍詳卷，下
    稱B男，係領有身心障礙手冊之輕度智能障礙者），且知悉
    B男之胞妹即代號00000000（下稱A女，已滿20歲，姓名年籍
    詳卷）屬輕度智能障礙，注意力欠佳，整體反應速度慢，抵
    抗危險情境有困難，且A女因受智能及溝通能力之限制，對
    於知悉性交或猥褻行為之意義有困難，面對他人性交或猥褻
    要求時，不知如何抗拒性交或猥褻之能力，詎張明華基於對
    於A女為乘機性交或乘機猥褻行為之犯意，利用A女因輕度智
    能障礙，致其無法理解、知悉性交或猥褻之意義，性拒絕能
    力下降之心智缺陷情形，而不知抗拒之機會，竟起歹念，於
    下列時間地點，對A女為下列妨害性自主行為：
  (一)張明華基於對於A女為乘機性交行為之犯意，於民國98年夏
    天某日上午，假借去百果山看高鐵名義，由張明華騎乘機車
    搭載A女，先自彰化縣員林鎮就業服務站出發至林志昌（係
    領有身心障礙手冊之輕度智能障礙者，涉嫌乘機性交及乘機
    猥褻等罪部分，另均為無罪之諭知，理由詳如後述）位於彰
    化縣員林鎮○○里○○路○段365巷56號住處附近，復搭載林
    志昌後，渠等三人再騎乘上開機車共同前往彰化縣員林鎮出
    水巷之私人祠堂（屬張明華家族所有）；嗣經渠等三人抵達
    上開私人祠堂後，即由張明華利用A女因輕度智能障礙，致
    其無法理解、知悉性交或猥褻之意義，性拒絕能力下降之心
    智缺陷情形，而不知抗拒之機會，由張明華先要求A女對其
    為口交行為，惟因A女口交後會有嘔吐反應，張明華即改以
    其陰莖插入A女之陰道而為性交1次。
  (二)張明華基於對於A女為乘機性交行為之犯意，於98年夏天某
    日上午（距離第一次時間間隔約一、二個星期），由張明華
    騎乘機車搭載A女，先自員林鎮就業服務站出發至林志昌上
    開住處附近，復搭載林志昌後，渠等三人再騎乘上開機車共
    同前往上開私人祠堂；嗣經渠等三人抵達上開私人祠堂後，
    即由張明華利用A女因輕度智能障礙，致其無法理解、知悉
    性交或猥褻之意義，性拒絕能力下降之心智缺陷情形，而不
    知抗拒之機會，要求A女脫下全部衣褲，由張明華先要求A女
    對其為口交行為，經A女口交後，張明華再以其陰莖插入A女
    之陰道而為性交1次。
  (三)張明華基於對於A女為乘機性交行為之犯意，於98年9月間某
    日上午（距離第二次時間間隔約一個月），由張明華騎乘機
    車搭載A女至上開私人祠堂後，即由張明華利用A女因輕度智
    能障礙，致其無法理解、知悉性交或猥褻之意義，性拒絕能
    力下降之心智缺陷情形，而不知抗拒之機會，要求A女脫下
    全部衣褲，由張明華以其陰莖插入A女之陰道而為性交1次。
  (四)張明華基於對於A女為乘機性交行為之犯意，於98年間某日
    上午（距離第三次時間間隔約一個月），由張明華開車搭載
    A女至上開私人祠堂後，即由張明華利用A女因輕度智能障礙
    ，致其無法理解、知悉性交或猥褻之意義，性拒絕能力下降
    之心智缺陷情形，而不知抗拒之機會，要求A女脫下全部衣
    褲，由張明華以其陰莖插入A女之陰道而為性交1次。
  (五)於98年12月25日晚上7時30分許（起訴書誤載為7時許），張
    明華及林志昌共同騎乘機車至A女住戶，迨渠等二人進入A女
    住處客廳後，張明華明知B男及林志昌均在場，張明華基於
    對於A女為乘機猥褻行為之犯意，竟利用A女因輕度智能障礙
    ，致其無法理解、知悉性交或猥褻之意義，性拒絕能力下降
    之心智缺陷情形，而不知抗拒之機會，由張明華伸手隔著衣
    服撫摸站在電視機旁之A女胸部，雖經A女陳稱：「不要摸，
    哥哥及志昌在旁邊不好看」等語，張明華仍持續對A女說：
    「我們到廁所去摟摟抱抱就好，不要發生性關係。」等語，
    並持續撫摸A女胸部，而以此方式對A女為乘機猥褻行為得逞
    1次。
  (六)嗣於98年12月30日，因臺灣彰化地方法院檢察署觀護人至B
    男住處進行訪視時，察覺A女可能遭受性侵害，乃簽請分案
    ，由臺灣彰化地方法院檢察署檢察官指揮彰化縣警察局婦幼
    隊員警循線查獲上情。
二、案經A女告訴及彰化縣警察局移送臺灣彰化地方法院檢察署
    檢察官偵查起訴。
    理  由
壹、程序方面：
一、按「行政機關及司法機關所製作必須公示之文書，不得揭露
    足以識別被害人身分之資訊」，性侵害犯罪防治法第10條第
    3項定有明文。查本件判決書如記載被害人即告訴人A女、證
    人即告訴人A女之兄B男之姓名年籍，均有揭露足以識別被害
    人身分資訊之虞，爰依上開規定，於本件判決書並不記載被
    害人即告訴人A女、證人B男之姓名年籍，而以代號為之（真
    實姓名年籍詳卷）。
二、按被告以外之人於審判外之陳述，雖不符刑事訴訟法第159
    條之1至第159條之4之規定，而經當事人於審判程序同意作
    為證據，法院審酌該言詞陳述或書面陳述作成時之情況，認
    為適當者，亦得為證據。當事人、代理人或辯護人於法院調
    查證據時，知有第159條第1項不得為證據之情形，而未於言
    詞辯論終結前聲明異議者，視為有前項之同意，刑事訴訟法
    第159條之5定有明文。查本案全部卷證，公訴人、被告張明
    華、林志昌及渠等選任辯護人均不爭執其證據能力，本院復
    衡以該等供述證據及非供述證據作成時之情況，應為適當，
    是可認後述所引用證據之證據能力均無疑義，合先敘明。
貳、關於被告張明華有罪部分：
一、訊據被告張明華固坦承有於犯罪事實欄一之(一)至(四)所示上開
    時間、地點，與告訴人A女發生以其生殖器插入告訴人A女陰
    道內抽動而共計4次之性交行為，及於犯罪事實欄一之(五)所
    示上開時間、地點，以手撫摸告訴人A女兄不知猥褻行為不
    諱，然矢口否認有何妨害性自主之犯行，辯稱：此4次均係
    徵得告訴人A女之同意，伊並無使用任何強暴、脅迫手段逼
    其就犯云云。其選任辯護人林永山律師則辯稱：被告張明華
    並無利用告訴人A女精神、身體障礙、心智缺陷等情況，告
    訴人A女知悉性交之意思，且曾接受學校性教育之相關課程
    ，並無不能或不知抗拒而為性交或猥褻之行為存在；而A女
    並未受監護宣告，不能僅因A女領有輕度智能障礙手冊即說A
    女達到不知或不能抗拒之程度；而關於犯罪事實一之(五)部分
    ，A女雖有抗拒，但A女於警詢、偵訊中均表示被告並未打A
    女、罵A女，故被告張明華應是趁其不備，而非施用強暴脅
    迫手段，而猥褻係屬不確定之法律概念，客觀上足以刺激或
    滿足性慾，且須引起普通一般人羞恥或厭惡感而侵害性的道
    德感情，有礙於社會風化者為限，而本件被告張明華撫摸係
    Ａ女之胸部外面，是否達到猥褻程度實有疑慮云云。
二、經查：
  (一)訊據被告張明華對於在犯罪事實一之(一)至(五)所示上揭時、地
    ，分別4次對告訴人A女性交得逞及1次對告訴人A女猥褻得逞
    等事實均坦承不諱，核與告訴人A女於警詢、偵訊及本院審
    理中之指述（見第6至第25頁、他字卷第43至第45頁、本院
    卷第101至第117頁），以及證人B男於偵訊中之證述（見偵
    卷第25至27頁）等均相符。此外並有彰化縣警察局婦幼隊性
    侵害案件被害人代號與真實姓名對照表、告訴人之中華民國
    身心障礙手冊、B男之彰化地檢署受理性侵害案件被害人代
    號與真實姓名對照表、受理疑似性侵害事件驗傷診斷書、性
    侵害案件減少被害人重複陳述作業訊前訪視記錄表、彰化地
    檢署孫啟俊觀護人簽呈、彰化地檢署觀護輔導紀要、彰化地
    檢署執行保護管束重要記事表、被告張明華與告訴人A女之
    和解書、指認犯罪嫌疑人紀錄表、照片4張、現場圖1紙在卷
    可資佐憑。是被告張明華有於犯罪事實一之(一)至(五)所示上揭
    時、地，分別4次對告訴人A女性交得逞及1次對告訴人A女猥
    褻得逞等事實，洵堪認定。
  (二)按刑法第225條第1項乘機姦淫罪，係指被害人不能抗拒之原
    因，非出於犯人所為，且無共犯關係之情形，僅於被害人心
    神喪失或其他相類之情形不能抗拒時，犯人乘此時機以行姦
    淫或猥褻行為者，則應依乘機姦淫或乘機猥褻罪論處（最高
    法院71年台上字第1562號著有判例可資參照）。而刑法對於
    對身心障礙之人（因而不知或不能抗拒）性交予以處罰，乃
    因此等之人，因智識程度等因素，無法對性行為所產生之生
    理性、或心理性、或道德上之結果，予以正確評估，進而影
    響彼等對於性行為與否之決定，而認其並無完全之性行為同
    意能力，對於利用彼等弱點而對之性交之人予以科罰，藉以
    保護社會上相對弱勢之人。而有身心障礙之情，且其程度已
    達對外界事務顯然欠缺識別能力，以致性拒絕能力下降而無
    法完整抗拒行為人之性侵害行為者，即應認被害人並無完整
    同意性自主行為之能力，而屬於前揭法條所稱之「不知抗拒
    」之範疇，合先敘明。
  (三)告訴人A女經本院送請草屯療養院進行精神鑑定，鑑定其精
    神狀況，經該院綜合告訴人A女個人生活史及疾病史、犯行
    經過，並為身體及神經學檢查、心理測驗、精神狀態檢查，
    其中關於個人生活史及疾病史（資料來自A女及社工員描述
    ）：「…關於性方面的知識，A女知道性交可能會懷孕，也
    可能感染愛滋病或性病，表示國中健康教育課程有教，至於
    性行為的過程，是看電視及偷看A片學到的。至於性行為的
    對象，認為可以和喜歡的男生做，不喜歡的男生不可以，剛
    認識的也不行。認為說『不要』就是拒絕的意思，也可以推
    或離開現場。母親曾經教導可以喊『救命』，但是擔心如果
    一直喊都沒人來，會發生不好的事。」；及心理測驗記載：
    「…在魏氏成人智力測驗第三版簡版的結果顯示，其語言智
    商為54，非語言智商為66，總智商為60，整體智能落在輕度
    智能不足範圍，測驗結果與其學經歷相符。此外，班達完形
    測驗結果顯示：A女的人格特質較為被動、退縮，面對壓力
    時，會以減少精神付出的方式因應，在人際關係上有困難，
    優柔寡斷，情緒反應較不敏感。整體而言，A女在理解社會
    規範、一般實用知識上有困難，在人際交往中，社交技巧與
    兩性交往知識不足，使其重複落入類似的危險情境中。」等
    情，且經醫師診斷結論認為：「綜合以上所述，A女的臨床
    診斷為輕度智能不足。A女的性知識來自學校教育及某些成
    人影片，可知道性交可能會有懷孕、性病等可能，也知道發
    生性行為的對象應是自己喜歡的人，初次見面或是不喜歡的
    男生不該是性行為的對象。心理測驗結果顯示A女的人格特
    質較為被動、退縮，面對壓力時，會以減少精神付出的方式
    因應，在人際關係上有困難，優柔寡斷，情緒反應較不敏感
    。反映在實際生活中，A女對於他人欲對其實施強制性交時
    ，會以口頭或輕微的行動表達拒絕，但若對方態度較堅持、
    強勢時，只能被動接受對方的行為，藉此逃避壓力，然而，
    若對方三番二次，持續干擾的狀況下，A女便會依循過去的
    經驗，提起告訴，目的是制止對方的騷擾，減少自己應付他
    人要求、反覆拒絕對方的壓力。建議A女應接受社交技巧與
    兩性關係相關課程與輔導，以避免再度發生類似情形。」等
    情，亦有行政院衛生署草屯療養院（下稱草屯療養院）100
    年8月2日草療精字第100006528號函附精神鑑定報告書附卷
    為憑（見本院卷第70至73頁），前開草屯療養院，係對精神
    醫學具有專業鑑定能力之機關，依上開專業鑑定之結果，係
    具有公信力之專業鑑定資料，其精確度於通常一般之人均不
    至於有所懷疑，且非有客觀上顯而易見之瑕疵，當不宜任意
    以推測之詞推翻原鑑定單位之專業認定。而上述鑑定結果，
    認「…A女的臨床診斷為輕度智能不足。…心理測驗結果顯
    示A女的人格特質較為被動、退縮，面對壓力時，會以減少
    精神付出的方式因應，在人際關係上有困難，優柔寡斷，情
    緒反應較不敏感。反映在實際生活中，A女對於他人欲對其
    實施強制性交時，會以口頭或輕微的行動表達拒絕，但若對
    方態度較堅持、強勢時，只能被動接受對方的行為，藉此逃
    避壓力…建議A女應接受社交技巧與兩性關係相關課程與輔
    導，以避免再度發生類似情形。」，而觀諸A女於警詢、偵
    訊及本院審理時對於其抗拒之方式一再陳稱：因為伊會害怕
    ，不敢反抗，他們一直問、一直講，伊不敢說不要，伊無法
    拒絕等語（見警卷第24、37、38頁、他字卷第44頁、本院卷
    第109頁反面、第115頁）；且告訴人A女係輕度智能障礙者
    ，對於性行為之意義概念並非完整，無法完整表達其拒絕之
    意等情，亦經證人即告訴人A女之母於警詢證述明確（見警
    卷第41至42頁），另亦有中華民國身心障礙手冊1紙附卷可
    證，足認案發當時，A女確係因輕度智能障礙，致其對性行
    為定義無清楚完整概念，性拒絕能力下降，而有不知抗拒之
    情形，殆無疑義。被告張明華及選任辯護人林永山律師雖主
    張告訴人A女知悉性行為之意義及告訴人A女未達到受監護宣
    告之程度，而認告訴人A女並非處於不知或不能抗拒之程度
    等情，然如前所述，告訴人A女雖能對性交或猥褻之客觀事
    實作答覆，然卻無法完整評價性行為代表之意義，對於若干
    問題之理解及反應亦未有一般受性侵害者常見之恐懼或憤怒
    表現，顯可認定被告張明華對於告訴人A女為性交或猥褻之
    行為時，告訴人A女確因心智缺陷致性自主能力下降，無完
    整同意性行為之能力而處於不知抗拒之情況甚明，被告張明
    華及選任辯護人林永山律師此部分所辯，應不足採信。
  (四)又查，被告張明華於警詢時供稱：「（問：你是否知道0000
    -0000有輕度智能障礙？領有輕度智能障礙手冊？）我知道
    ，我是聽她哥哥跟我說她輕度智障我知道，但不清楚也有沒
    有領輕度智能障礙手冊。」等語（見警卷第2頁反面）；復
    於偵訊時供稱：「（問：你們兩人都知道00000000有輕度智
    能障礙？）是。」、「（問：何時知道，如何知道？）他哥
    哥告訴我的，在還沒發生性行為之前就知道。」、「（問：
    你會對（指A女）肆無忌憚，當著別人的面發生性行為，摸
    他（應為她）的胸部，都是因為他（應為她）智能障礙？若
    她是智力正常的女子，你敢這樣子對她？）是，不敢。」等
    語（見偵卷第37頁）；再於本院審理時供稱：「（審判長問
    ：在跟A女發生第一次性行為之前，有無察覺A女的行為言語
    異常？）沒有，憨憨的。」、「（審判長問：第一次跟第二
    次為何會找林志昌一起去跟A女先後發生性行為？）我不會
    說。」、「（受命法官問：在認識A女多久後，你才知道A女
    有男朋友？）在發生第一次性行為之前我就知道了。」、「
    （受命法官問：在你知道A 女有男朋友之後，是否有告訴你
    她有過性行為？）有。」、「（受命法官問：你有無跟A女
    以外的女性發生性行為？）沒有。」、「（受命法官問：第
    一次你與A女發生性行為時，為何你會想要跟A女發生性行為
    ？）我一開始在電話中約她出來是要發生性行為，後來順便
    去看高鐵。」、「（受命法官問：既然你在電話中與A女講
    好要去你家祠堂發生性行為，為何會再找林志昌一起去你家
    祠堂這個公開場合發生性行為？）壯膽。」、「（你與Ａ女
    第一次發生性行為之前，你去過A女家幾次？）好幾次，我
    是去她家找她哥哥。」、「（受命法官問：發生第一次性行
    為之前，有無找過A女或A女哥哥一起去吃飯或旅遊？）我有
    開車載A女去沙鹿就業服務站找工作，找完工作就回家了。
    」、「（受命法官問：該次有無跟A女聊天？）有。」、「
    （受命法官問：是否是該次才知道A女有男朋友？）是在她
    家她告訴我的，跟去沙鹿那次不同天。」、「（受命法官問
    ：你有無曾經向A女以外的女性，未經過她人同意突然撫摸
    胸部？）沒有。」、「（受命法官問：為何你在當天會撫摸
    A女胸部？）就是想要摸。」、「（陪席法官問：依你所言
    ，你是在與A女第一次發生性行為後，經A女哥哥告知，才知
    道A女領有智能障礙手冊，是你主動問的還是她哥哥告訴你
    的？）是我主動問的。」、「（陪席法官問：你為何要主動
    問？）我覺得A女怪怪的。」、「（陪席法官問：如何怪怪
    的？）眼神表情都怪怪的。」等語（見本院卷第144至148頁
    ），則衡諸常理，被告張明華若與告訴人A女有男女朋友交
    往之意，何以會在第一次與告訴人A女發生性行為之際，竟
    載同案被告林志昌一同前往家族祠堂，並在莊嚴隆重之祠堂
    重地內，為此等性交行為，足證被告張明華早已明確知悉告
    訴人A女係輕度智能障礙之心智缺陷少女，且因受其智能發
    展侷限與認知功能缺損的影響，對於兩性事務相關的認知、
    判斷及應對能力均付之闕如，不可能有完整同意性行為之能
    力，竟仍各別基於對告訴人A女為性交或猥褻之犯意，並利
    用A女因心智缺陷致性自主能力下降，無完整同意性行為之
    能力，處於不知抗拒之狀態而與之性交4次及猥褻1次等事實
    明確。
  (五)綜上所述，本件事證已臻明確，被告張明華上開犯行堪以認
    定，應依法論科。
三、核被告張明華所為，就犯罪事實一之(一)至(四)所示，均係犯刑
    法第225條第1項之乘機性交罪；就犯罪事實一之(五)所示，係
    犯刑法第225條第2項之乘機猥褻罪。公訴意旨雖認被告張明
    華就犯罪事實一之(五)應係構成刑法第224條之1、第224條、
    第222條第1項第3款之以其他違反其意願之方法，而對精神
    、身體障礙或其他心智缺陷之女子為猥褻之行為罪嫌。惟按
    刑法強制猥褻罪，係以行為人基於強制猥褻之故意，對於男
    女以強暴、脅迫、恐嚇、催眠術或其他違反其意願之方法，
    而為猥褻之行為，為其犯罪構成要件。所稱違反其意願之方
    法，固不必達於使被害人不能抗拒之程度，但仍須具有妨害
    被害人之自由意志，違反被害人之意願而仍執意為之，始為
    相當。是否違反被害人之意願，自應從客觀之事實，如被害
    人曾否抵抗、是否試圖逃離、求救、是否曾以言詞或動作表
    示不同意等項而為判斷（最高法院98年度臺上字第5439 號
    、99年度臺上字第2386號判決意旨參照）。查，證人即告訴
    人A女於警詢、偵查及本院審理時雖均曾證述案發當時伊有
    反抗，說不要等語，惟參酌前揭告訴人A女性拒絕能力之鑑
    定報告，告訴人A女於警詢、偵查及本院審理時所證述各節
    （見警卷第22至24頁、他字卷第44至45頁、本院卷第101至
    117頁），被告張明華對其為猥褻時，並無打、罵或摀住告
    訴人A女嘴巴等施用強制手段對A女為猥褻之情形；且依證人
    即告訴人A女之兄00000000B於偵查中具結稱：「（問：有一
    次在你家客廳，明華、志昌都在，明華在你跟志昌的面前摸
    你妹妹00000000的胸部，你有看見嗎？）有。」、「（問：
    你有看見明華在客廳摸你妹妹00000000的胸部？）有。」、
    「（問：你妹妹說什麼？）我妹妹說不要，明華也沒有停下
    來，我當時在看電視。」等語（見偵卷第25至28頁），並未
    看見被告張明華有以強暴脅迫或違反告訴人A女意願之方法
    對告訴人A女為猥褻行為，且如前所述，告訴人A女於案發當
    時因輕度智能障礙之心智缺陷，而有不知抗拒之情形，則告
    訴人A女所證述其有拒絕、抵抗乙節，尚難遽採，自不得遽
    認被告張明華係以違反A女意願而對A女為強制猥褻之犯行；
    況公訴意旨復並未具體敘明被告張明華有施以何種強暴、脅
    迫或違反A女意願之手段，基於罪疑利益應歸於被告之法則
    ，應為有利於被告張明華之認定。是以A女就本案案發經過
    情形之陳述，其於被告張明華對之為猥褻行為時應係處於不
    知抗拒之情狀，實難認定被告張明華對A女為猥褻行為時，
    係使用妨害A女意思自由之違反A女意願之方法，尚與刑法第
    224條之強制猥褻罪構成要件不符，是公訴意旨容有誤會，
    惟因起訴之基本事實既屬同一，本院仍應變更起訴法條予以
    審判。又本院雖未告知此部分起訴法條變更為刑法第225條
    第2項之乘機猥褻罪，然上開變更後之罪名，與起訴法條相
    較，係法定刑度較輕之罪名，再參以被告張明華及辯護人林
    永山律師自本院準備程序起迄審理時，均已就被告張明華有
    無對A女為上開猥褻犯行，資為答辯及辯護之實質防禦，則
    此變更起訴法條，顯已無礙於被告之防禦（最高法院93年度
    臺上字第332號判決要旨可參），附此敘明。被告張明華所
    犯4次乘機性交及1次乘機猥褻之犯行，犯意各別，行為互殊
    ，應予分論併罰。爰審酌被告張明華明知告訴人A女為輕度
    智能障礙之女子，性拒絕能力下降而無完整性自主之能力，
    卻為滿足個人私慾，以語意模糊之藉口及代為申辦預付卡之
    蠅頭小利，誘使告訴人A女至其家族宗祠之清靜莊嚴之地，
    利用告訴人A女不知抗拒之機會與之性交，暨在告訴人A女住
    處客廳，尚有告訴人A女之兄等人在場見聞之下，仍利用告
    訴人A女不知抗拒之機會對之為猥褻行為，對告訴人A女身心
    造成傷害，所生損害非微，及其於犯後否認相關犯行之態度
    ，並參酌其犯罪之動機、目的、手段、生活狀況、事後並與
    告訴人A女達成和解，賠償所受之損害，分別量處如主文所
    示之刑，並定應執行之刑，以資儆懲。
參、關於被告林志昌無罪部分：
一、公訴意旨略以：被告林志昌明知A女係領有身心障礙手冊之
    輕度智能障礙者，對性侵害行為之抵抗能力顯較常人為低，
    竟於下列時間地點，對A女為下列妨害性自主行為：(一)於98
    年夏天，由同案被告張明華騎乘機車，搭載被告林志昌及A
    女，至前開私人祠堂，被告林志昌竟基於乘機性交之犯意，
    在前開私人祠堂地上鋪紙板，由被告林志昌利用A女有智能
    障礙難以判明事理而不知抗拒之機會，要A女躺在地上、脫
    下衣服，由被告林志昌以陰莖插入A女陰道而為性交，前後
    共2次；(二)於98年12月25日晚上7時許，在A女住處客廳，利
    用A女有輕度智能障礙，對外界侵害之抵抗力較常人為低之
    弱點，毫不避諱他人在場，被告林志昌竟基於乘機猥褻之犯
    意，先由被告林志昌與另案被告張明華一起要求A女進去廁
    所，A女知悉被告林志昌之意圖，即說：「不要，我媽媽出
    去，等一下就要回來了」等語拒絕，惟被告林志昌以「只要
    5分鐘就好」等語，要求A女進去，A女因智能障礙，無正常
    之抗拒能力，便依被告林志昌要求進入廁所，脫下褲子，任
    由被告林志昌以陰莖在A女之下體摩擦而為猥褻行為。嗣於
    98年12月30日，因臺灣彰化地方法院檢察署觀護人至B男住
    處進行訪視時，察覺A女可能遭受性侵害，乃簽請分案，由
    臺灣彰化地方法院檢察署檢察官指揮彰化縣警察局循線查獲
    上情。因認被告林志昌係犯刑法第225條第1項對於女子利用
    其心智缺陷不知抗拒而為性交罪嫌、同條第3項對於女子利
    用其心智缺陷不知抗拒而為猥褻罪嫌云云。
二、公訴人認被告林志昌涉有前揭罪嫌，係以被告林志昌於警詢
    及偵查中之供述、告訴人A女於警詢及偵查中之證述、證人
    即告訴人之母代號00000000A（下稱A母，姓名年籍詳卷）於
    警詢之證述、證人B男於偵查中之證詞、臺灣彰化地方法院
    檢察署觀護人之訪視報告及簽呈、告訴人之身心障礙手冊影
    本、財團法人彰化基督教醫院受理疑似性侵害事件驗傷診斷
    書、現場照片4張、現場圖1張、財團法人彰化基督教醫院精
    神科精神鑑定報告書（彰基精鑑字第099070005號）等，為
    主要論據。訊據被告林志昌於偵訊、本院準備及審理時就其
    於上開時間、地點曾與A女分別發生性交及猥褻行為等事實
    ，固均不爭執，惟堅決否認有利用A女心智缺陷不知抗拒之
    際，乘機而為性交及猥褻之犯行，辯稱：伊是在與A女發生
    兩次性行為之後，經由另案被告張明華告知，伊才知道A女
    領有身心障礙手冊，但伊沒有見過A女輕度智能障礙手冊；
    98年12月25日晚上7時許，在A女住處廁所，A女進入廁所之
    前並沒有拒絕伊，而伊自己也領有輕度智能障礙手冊，伊並
    不知道利用別人智能障礙，不知道抗拒之下，而與別人發生
    性交或猥褻行為是犯法的等語。而其選任辯護人鄭弘明律師
    亦為被告林志昌辯護稱：告訴人A女知悉拒絕及性交及猥褻
    行為之意義，並無不知或不能抗拒之程度，而被告林志昌對
    A女為性交及猥褻行為，均經過A女同意，並無強暴脅迫或違
    反其意願之情事等語。
三、按犯罪事實應依證據認定之，無證據不得認定犯罪事實；不
    能證明被告犯罪者，應諭知無罪之判決，刑事訴訟法第154
    條第2項、第301條第1項定有明文。犯罪事實之認定，應憑
    真實之證據，倘證據是否真實尚欠明確，自難以擬制推測之
    方法，為其判斷之基礎；而認定犯罪事實之證據係指足以認
    定被告確有犯罪行為之積極證據而言，該項證據自須適合於
    被告犯罪事實之認定，始得採為斷罪資料（最高法院53年台
    上字第656號、29年上字第3105號判例意旨參照）。又按刑
    法第225條第1項之乘機性交罪，係以行為人對於男女利用其
    精神、身體障礙、心智缺陷或其他相類之情形，不能或不知
    抗拒而為性交，為其成立要件；其所謂不能或不知抗拒而為
    性交，係指被害人因上開情形，致無同意性交之理解，或無
    抗拒性交之能力者而言（臺灣高等法院99年度上訴字第423
    號判決意旨參照）。次按刑法第225條第1項乘機性交罪，僅
    處罰故意犯，因此行為人就被害人有精神、身體障礙、心智
    缺陷或其他相類之情形，雖不以明知為必要，然至少應有知
    悉或預見被害人有該等情形，仍予利用，並容任其發生性交
    之意欲，始足成立本罪（最高法院99年度台上字第1155號判
    決意旨參照）。再按刑法第225條之立法理由，有關被害人
    狀態之認定，並不以被害人是否領有身心障礙手冊為判斷之
    依據，而係以被害人身心之客觀狀態作為認定之標準，以與
    保護被害人之意旨相呼應（最高法院94年度台上字第7213號
    判決意旨參照）。且被害人與一般證人不同，其與被告處於
    相反之立場，其陳述之目的，在使被告受刑事訴追處罰，內
    容未必完全真實，證明力自較一般證人之陳述薄弱。故被害
    人縱立於證人地位而為指證及陳述，且其指證、陳述無瑕疵
    可指，仍不得作為有罪判決之唯一證據，應調查其他證據以
    察其是否與事實相符，亦即仍須有補強證據以擔保其指證、
    陳述之真實性，始得採為斷罪之依據（最高法院94年度台上
    字第3326號判決要旨參照）。
四、查被告林志昌有於上揭時、地，與告訴人A女為2次性交行為
    及1次猥褻行為等事實，業據其坦承不諱，核與告訴人A女於
    檢察官偵訊及本院審理時所述大致相符，堪認屬實。惟被告
    林志昌是否構成刑法第225條第1項之乘機性交罪及同條第3
    項之乘機猥褻罪，端視被告林志昌與A女為性交時，A女是
    否有不能或不知抗拒而為性交或猥褻，致無同意性交或猥褻
    之理解，或無抗拒性交或猥褻之能力？如是，則被告林志
    昌是否事先知悉A女係屬心智缺陷之人，及有無利用A女心智
    缺陷，不知抗拒之機會，對之為性交或猥褻行為？經查：
  (一)如前所述，告訴人A女經本院送請草屯療養院進行精神鑑定
    後，認為：「綜合以上所述，A女的臨床診斷為輕度智能不
    足。A女的性知識來自學校教育及某些成人影片，可知道性
    交可能會有懷孕、性病等可能，也知道發生性行為的對象應
    是自己喜歡的人，初次見面或是不喜歡的男生不該是性行為
    的對象。心理測驗結果顯示A女的人格特質較為被動、退縮
    ，面對壓力時，會以減少精神付出的方式因應，在人際關係
    上有困難，優柔寡斷，情緒反應較不敏感。反映在實際生活
    中，A女對於他人欲對其實施強制性交時，會以口頭或輕微
    的行動表達拒絕，但若對方態度較堅持、強勢時，只能被動
    接受對方的行為，藉此逃避壓力，然而，若對方三番二次，
    持續干擾的狀況下，A女便會依循過去的經驗，提起告訴，
    目的是制止對方的騷擾，減少自己應付他人要求、反覆拒絕
    對方的壓力。建議A女應接受社交技巧與兩性關係相關課程
    與輔導，以避免再度發生類似情形。」等情，有草屯療養院
    100年8月2日草療精字第100006528號函附精神鑑定報告書附
    卷為憑（見本院卷第70至73頁）；復參酌A女於警詢、偵訊
    及本院審理時對於其抗拒之方式一再陳稱：因為伊會害怕，
    不敢反抗，他們一直問、一直講，伊不敢說不要，伊無法拒
    絕等語（見警卷第24、37、38頁、他字卷第44頁、本院卷第
    109頁反面、第115頁），足認案發當時，A女確係因輕度智
    能障礙，致其對性行為定義無清楚完整概念，性拒絕能力下
    降，而有不知抗拒之情形，殆無疑義。
  (二)被告林志昌於偵查中經檢察官送請財團法人彰化基督教醫院
    精神科院（下稱彰基醫院）鑑定被告行為時之精神狀況，該
    院綜合被告家庭狀況、犯罪史、身體狀況及身體疾病史、酗
    酒及毒品治療史、犯罪行為及心理狀況、身體狀況等檢查，
    診斷被告為輕度智能障礙，其中在心理衡鑑部分：「…總結
    ：本次智能評估結果，個案的『全智商』約在51-58之間，
    『語文智商』約在53-61之間，『作業智商』約在53-64之間
    ，個案的整體認知功能表現偏差。此外，個案的時間與地方
    定向感正常，有具簡單文字閱讀及文字書寫能力，而基礎加
    減計算則是不行，簡單短期記憶測試表現尚可。綜合過去史
    、行為觀察與測驗分數等上述資料，個案的整體智能約落在
    "輕度智能不足"的水準。…」等情，且其鑑定結果認為：「
    依此次鑑定，個案之智商約為輕度智能不足，心智年齡估計
    為10歲。個案對於性方面的認知，應能了解違反女性意願而
    為性行為是不對的事，但對於此不對的事，將可能面臨何種
    懲罰及風險則沒有精確的評估能力。且與群體行動時，會因
    為從眾效應而欠缺臨事判斷的能力。綜合而言，其餘辨識能
    力違法的能力，應較常人為低，但未達完全喪失之程度。」
    等情，有彰基醫院彰基精鑑字第099070005號精神鑑定報告
    書在卷可稽（見偵卷第59至60頁）。嗣本院再將被告送請草
    屯療養院鑑定其精神狀況，經該院綜合被告生活史及疾病史
    、犯行經過，並為身體及神經學檢查、心理測驗、精神狀態
    檢查，診斷結論認為：「綜合林員過去生活史及疾病史、心
    理測驗結果、鑑定所得資料及相關影卷結果，林員的臨床診
    斷為輕度智能不足，與彰化基督教醫院鑑定結果相符，與其
    學業、工作、人際互動等方面之表現相符。在其性知識方面
    ，林員的性知識多來自同儕間的討論、成人書刊及影片，甚
    少來自正規的教育管道。瞭解性交會有懷孕的後果，但在此
    案中，由於被害人曾向他人透露自己已結紮，同時同案被告
    張明華又給予行為後果不會有事（被告）之訊息，因此儘管
    瞭解自己行為可能涉及違法，仍對被害人實施犯行，其間不
    無僥倖之心理。」等情，亦有草屯療養院100年7月21日草療
    精字第100006223號函附精神鑑定報告書附卷為憑（見本院
    卷第63至67頁）。是上開2份醫學鑑定結果，均認定被告林
    志昌為輕度智能不足，且其心智估計為10歲，是本件應審究
    者乃被告林志昌於本案行為時，主觀上能否認識到告訴人A
    女係輕度智能障礙人士，而利用告訴人A女有不知或不能抗
    拒為性交或猥褻行為之情形。
  (三)稽之告訴人A女於警詢、偵查及本院審理時證述內容（見警
    卷第6至25頁、第37、38頁、偵卷第43至45頁、本院卷第101
    至117頁），堪認被告林志昌對A女為性交或猥褻行為時，並
    未對A女使用何違反意願之不法手段，A女亦未有任何拒絕及
    反抗之行為。而如前所述，被告林志昌係輕度智能障礙之人
    ，且被告林志昌無明顯舉動壓制或妨害告訴人A女意思自由
    之情境中，而告訴人A女所釋放出未反對甚至迎合之訊息，
    以依被告林志昌經鑑定後約10歲之智識程度，對告訴人A女
    之反應行為是否會有體認或解讀錯誤之處，尚非無疑？且依
    直接審理觀察被告林志昌及告訴人A女之前開問答，告訴人A
    女事後指稱「不願意」，究其詳情是否於遭性交或猥褻之當
    下，曾以口語或動作表達「不願意」之意向？抑受（詢）訊
    問時所回顧之感受為「不願意」？亦屬有疑。且本件縱認告
    訴人A女內心並不願意與被告林志昌發生性交或猥褻行為，
    惟如前所述，被告林志昌經鑑定後智識程度僅約10歲，智識
    程度顯有不足，其主觀上並無從知悉A女內心之真意，則以
    被告林志昌之約10歲之智識程度，實難逕認被告林志昌有利
    用告訴人A女有不知或不能抗拒為性交或猥褻行為之犯行。
  (四)另被告林志昌雖於99年11月8日本院準備程序中，就本件犯
    罪事實為有罪之陳述（見本院卷第25頁反面、第29至31頁）
    ），惟被告林志昌之自白，不得作為有罪判決之唯一證據，
    仍應調查其他必要之證據，以察其是否與事實相符，刑事訴
    訟法第156條第2項定有明文，已如前述，而依選任辯護人鄭
    弘明律師於99年11月8日亦為被告林志昌辯護稱：「被告林
    志昌部分辯護，被告有輕度智能障礙，林志昌有這種性交行
    為是張明華要他做的，被告有與被害人達成和解，只是目前
    就法律上我們認為被害人應該有自主能力，有拒絕及知悉性
    交的定義。」等語（見本院卷第25至26頁），復被告林志昌
    於100年9月23日本院準備程序時已改口稱：「（受命法官問
    ：被告二人對於檢察官起訴書所載之犯罪事實有何意見？）
    我瞭解檢察官起訴書所載之犯罪事實。我不認罪。」等語，
    是被告林志昌前揭有罪之陳述，應係指被告林志昌自承有於
    起訴書所載時地，對告訴人A女發生性交或猥褻之客觀行為
    ，且從被告林志昌之警詢及偵查中之陳述，被告林志昌自始
    否認乘機性交或乘機猥褻犯行，而無自白犯罪情事，是被告
    林志昌之供述，自不得為不利於被告林志昌認定之證據，併
    此敘明。
五、綜上所述，本件依公訴人所提全部證據，尚不足為被告林志
    昌涉犯上揭乘機性交罪及乘機猥褻罪之證明，仍有合理懷疑
    之存在，依「罪證有疑，利於被告」原則，尚不能僅以推測
    或擬制之方法，為被告林志昌有罪之認定。此外，復查無其
    他證據足資證明被告林志昌有公訴人所指之前揭犯行，揆諸
    首開說明，既不能證明被告林志昌犯罪，爰依法為被告林志
    昌無罪之諭知，以昭審慎。
據上論斷，應依刑事訴訟法第299條第1項前段、第300條、第301
條第1項，刑法第225條第1項、第3項、第51條第5款，判決如主
文。
本案經檢察官高宏銘到庭執行職務。
中    華    民    國   100    年    12    月    27    日
                  刑事第二庭  審判長法官  李進清
                                    法官  林怡君
                                    法官  郭玄義
以上正本證明與原本無異。
如不服本判決應於收受送達後10日內向本院提出上訴書狀，並應
敘述具體理由；其未敘述上訴理由者，應於上訴期間屆滿後20日
內向本院補提理由書（均須按他造當事人之人數附繕本）「切勿
逕送上級法院」。告訴人或被害人如對於本判決不服者，應具備
理由請求檢察官上訴，其上訴期間之計算係以檢察官收受判決正
本之日期為準。
中    華    民    國   100    年    12    月    27    日
                                  書記官  林婷儀
附錄論罪科刑法條：
中華民國刑法第225 條
對於男女利用其精神、身體障礙、心智缺陷或其他相類之情形，
不能或不知抗拒而為性交者，處3 年以上10年以下有期徒刑。
對於男女利用其精神、身體障礙、心智缺陷或其他相類之情形，
不能或不知抗拒而為猥褻之行為者，處6月以上5年以下有期徒刑
。
第1 項之未遂犯罰之。